臺灣臺北地方法院刑事判決　　　　　　　93年度訴字第1380號
公　訴　人　臺灣臺北地方法院檢察署檢察官
被　　　告　乙○○○
上列被告因偽造文書等案件，經檢察官提起公訴（九十二年度偵
續一字第一一二號），本院判決如下：
    主  文
乙○○○連續行使偽造私文書，足以生損害於他人，處有期徒刑
壹年。
    事  實
一、乙○○○自民國八十八年五月間起，即分別以徐素琴（乙○○○之兒媳）、乙○○○、李應安（乙○○○之配偶，已歿
    ）之名義為會首，陸續召集如附表一所示之三組互助會（會
    首、會期、開標日期、會員人數、會款均詳如附表一所示）
    ，均採內標制，投標地點均在位於臺北市○○○路○段四五
    號三樓之一之處所，而於每月開標日時，以會員親自或委託
    他人在標單上書寫會員名稱、標息金額參與投標之方式，由
    乙○○○親自主持開標事宜。詎乙○○○於起會後，因財務
    狀況發生困窘，為籌措財源，乃基於行使偽造私文書及意圖
    為自己不法所有之概括犯意，於不詳時間，在前述之開標處
    所，未經己○○、辛○○、庚○○之同意，連續冒用渠等之
    名義，在標單上填寫不詳金額以為競標利息，並分別偽造上
    開名義人之署押各一枚於該次標單（惟並未記載「標單」二
    字）上參與競標而冒標如附表一編號一所示之互助會；另於
    八十九年七月二十日（即第五會），以前揭相同方式，在標
    單上偽造「子○○」署押一枚，並填載競標利息為三千六百
    元，冒用子○○名義，冒標如附表一編號二所示之互助會；
    再於九十年三月十日（即第四會），在標單上偽造「丙○○
    」署押並填載競標利息為三千元，而冒用丙○○之名義冒標
    如附表一編號三所示之互助會，並均將偽造之標單提示與其
    他到場之會員而行使之，足以生損害於被冒名者及前揭互助
    會之其他活會會員，並影響各互助會會員間之信用評估及依
    約如期標得會款之利益。乙○○○於冒名得標後即向甲○○
    、壬○○、戊○○、丁○○、丑○○、己○○、辛○○、庚○○等活會會員告知上開得標情形，使不知情之活會會員及
    被冒名之會員誤以為上開被冒標會員係得標者，而陸續如數
    遵期繳交會款予乙○○○，致生損害於被冒標人暨有意參加
    互助會而尚未標取會款之活會會員，其中如附表一編號二所
    示之互助會，乙○○○詐得款項四十五萬九千二百元，在如
    附表一編號三所示之互助會，其詐得三十七萬四千元（計算
    方式如附表二）。嗣因乙○○○家中所經營之翰豪實業有限
    公司（下簡稱翰豪公司）經營不善，乙○○○無力再支付會
    款而宣告停標，而互助會成員互相核對會單及得標者時，察
    覺有異，始循線查知上情。
二、案經甲○○、壬○○、戊○○、丁○○、丑○○、己○○、
    辛○○、庚○○訴由臺灣臺北地方法院檢察署檢察官偵查起
    訴。
    理  由
一、訊之被告乙○○○固對於上開三組互助會之成立、開標方式
    、因故停標之事實供認無隱，惟矢口否認有何詐欺、行使偽
    造準私文書之犯行，辯稱：本件三個互助會之運作及會款收
    受等相關事宜均由其先夫李應安處理，伊並不知情，伊因翰
    豪公司經營不善，財務陷入困難故宣告停標，但於停標後業
    已開立本票給各活會會員，是其自無詐欺及偽造文書之故意
    ；關於如附表一編號一所示之互助會，除告訴人己○○、辛○○、庚○○係伊向渠等借標者外，江癸○○是自己標得；
    如附表一編號二所示之互助會，證人子○○表示其僅標一會
    ，另一會為活會等語，應係其記憶有誤；如附表一編號三所
    示之互助會，證人丙○○因要向伊購買公司，故以在九十年
    三月所標得之合會金抵充價金，丙○○確有得標云云。然查
    ：
（一）前揭事實，業據告訴人甲○○（見九十一年度偵字第二九
      三九號影印卷【下簡稱偵二九三九號卷】第八至十頁、九
      十一年度偵續字第四五六號影印卷【下簡稱偵續卷】第十
      四至十六頁、本院卷第四四至四六頁）、壬○○（見偵二
      九三九號卷第十一、十二頁、第四二頁反面、九十一年度
      調偵字第二六五號影印卷【下簡稱調偵卷】第四六頁、偵
      續卷第十四至十六頁）、戊○○（見偵二九三九號卷第十
      二至十四頁、偵續卷第十四至十六頁）、丁○○（見偵二
      九三九號卷第十四至十六頁）、丑○○（見九十一年度偵
      字第九三八六號影印卷【下簡稱偵九三八六號卷】第二四
      至二七頁）、己○○（見九十二年度偵續一字第一一二號
      影印卷【下簡稱偵續一卷】第二八至三一頁、本院卷第九
      二頁反面、第九三頁）、庚○○（見偵續一卷第二八至三
      一頁、本院卷第九三頁反面）、辛○○（見偵續一卷第二
      八至三一頁）指述綦詳；核與證人江癸○○（見偵續一卷
      第六八頁、本院卷第四八頁反面）、丙○○（見偵續一卷
      第六八頁反面、本院卷第九四頁）、子○○（見偵續一卷
      第六九頁反面、第七○頁、本院卷第四七頁）證述相符，
      並有互助會單（見偵二九三九號卷第二七、二八頁、偵九
      三八六號卷第十七、十八頁）三件在卷可資佐證。被告復
      坦承其以己○○、辛○○、庚○○等人名義標得合會金等
      情不諱，是告訴人等指稱被告有詐欺及行使偽造準私文書
      之犯行，本有所據。
（二）被告雖於本院審理時辯稱該三組互助會均由其先夫李應安
      一手操持，其不知情云云。然被告曾於偵查中自陳上開三
      組互助會均為伊一人所召集，雖以不同人名義為會首，但
      實際負責人均係伊一人，因顧慮均以一人名義起會、且伊
      先前所召集之互助會尚未完會，再以自己名義起會將遭人
      質疑財務能力，始以他人名義充作會首等語（見偵二九三
      九號卷第四三頁）；復於本院審理時表示伊因做出口生意
      需要現金，始召集互助會等語（見本院卷第十六頁）。是
      顯見本案三組互助會確為被告所親自召集而自任實際會首
      ，被告對於互助會之運作、會款之收取自知之甚詳，伊辯
      稱互助會為李應安全權處理，伊不知詳情云云，顯係推諉
      卸責之詞，不足採信。
（三）又被告雖抗辯江癸○○確有得標，曾交給江癸○○支票；
      另伊係向己○○、辛○○、庚○○三人借標並獲其允許，
      始以上開三人名義投標；子○○於八十九年七月、丙○○
      於九十年三月亦均有得標，丙○○復以所得合會金抵償其
      向伊購買公司之價金，伊均未冒標云云。惟江癸○○否認
      其有得標，證稱：九十三年四月停標時，其原本要標，但
      因被告宣告停標而未果，其向被告請求退還之前會款，被
      告始開立支票等語（見本院卷第四八頁反面）。另己○○
      、辛○○、庚○○三人亦均否認有借標情事，均稱渠等係
      活會。又卷附被告所提出八十九年七月二十四日領取會款
      之收據一紙（見調偵卷第八頁），其上得標領款人處「蔡
      鴻曦」之簽名，子○○否認為其所為，其並證稱：如附表
      一編號二所示之互助會，其共參加二會，僅得標一會，八
      十九年十一月二十五日之領款收據（見調偵卷第九頁反面
      ）為其所親簽，八十九年七月其並未得標等語。而比較前
      述八十九年七月二十四日、八十九年十一月二十五日之二
      紙領款收據，除姓名不符外，簽名字跡亦不相符，是堪認
      子○○確未標得八十九年七月份之會款。另丙○○證稱其
      參與如附表一編號三所示之互助會，未曾得標，其繳納四
      會會款後，被告即宣告停標等語，是若如被告所辯，丙○○係標得第四會之人，丙○○豈有再行支付第四會會款之
      理？從而，被告上開辯稱，均與證人證詞相佐，而被告又
      未能提出確有將證人得標會款交付證人之證明，是被告上
      開所辯，亦無足取。
（四）被告未經上開被冒標會員之同意，即擅自以渠等名義投標
      並取得活會會員繳交之會款，且使上開被冒標會員仍續繳
      交活會會款予被告，其有不法意圖甚明。被告縱於宣告停
      標倒會後，陸續與各活會會員結算應退還之會款，並開立
      本票以為支付擔保，惟此乃被告於停標後所為之彌補性措
      施，與其前揭犯行之成立無涉。又如附表一編號一所示之
      互助會，告訴人甲○○表示：因被告告知各會員之得標金
      額均互有出入，故該互助會何時遭冒標、標金數額均不確
      定（見本院卷第九五頁反面），而被告亦供稱：時日久遠
      ，對於冒標的時間、標金均已不復記憶（見本院卷第九五
      頁反面），是本院實無從自卷內事證確認於該互助會中，
      被告各次冒標所詐得之款項，惟此亦無礙於被告冒標犯行
      之認定，自屬當然。
（五）綜上，本件事證明確，被告犯行洵堪認定，應依法論科。
二、按民間互助會中之已得標會員，依據其與會首間之契約，無
    論何人得標，均有按期繳交會款之義務，故會首藉他人名義
    實由己參加該互助會並得標，其詐欺所得之款，本即應僅限
    於未得標之活會會員繳納之會款。又查本件互助會之標單，
    僅須記載姓名及一定金額之標息，第三人僅憑標單之內容觀
    之，尚不能明瞭其用意何在，須依該互助會之約定始足以表
    示該金額係標取會款之利息，該姓名係標取會款之會員，而
    足以表示參與競標互助會會款之一定用意之證明，而屬刑法
    第二百二十條第一項以文書論之準文書。而被告冒用會員名
    義投標並得標以詐取會款，自足以生損害於被冒標之會員及
    其他活會會員，核被告乙○○○所為，係犯刑法第二百十六
    條、第二百二十條第一項、第二百十條之行使偽造準私文書
    罪及同法第三百三十九條第一項之詐欺取財罪。又被告偽造
    署押為偽造準私文書之階段行為，偽造準私文書之低度行為
    ，復為行使之高度行為所吸收，均不另論罪。而其於每次冒
    標後，向其他多數活會會員詐取會款，以一詐欺行為同時詐
    騙數活會會員，係以一行為觸犯數同種罪名，為想像競合犯
    ，應依刑法第五十五條之規定，從一重論以詐欺取財罪。又
    其先後多次行使偽造準私文書及詐欺取財犯行，均時間緊接
    ，方法相同，觸犯構成要件相同之罪名，顯均係基於概括之
    犯意而為之，為連續犯，應各依刑法第五十六條之規定論以
    一行使偽造準私文書罪、詐欺取財罪，並均依法加重其刑。
    又被告連續行使偽造準私文書之目的即在於詐欺取財，其所
    犯上開二罪間，有方法結果之牽連關係，應從一重論以連續
    行使偽造準私文書罪。爰審酌被告犯後猶飾詞否認，毫無悔
    意，犯後態度不佳，且其冒標金額甚鉅，受害活會會員眾多
    ，犯罪情節非屬輕微，而迄今尚未與被害人達成和解，兼衡
    其品行、犯罪動機、目的、手段、生活狀況、智識程度等一
    切情狀，量處如主文所示之刑。
三、又被告所偽造之標單，雖為供犯罪所用之物，惟於行使得標
    後，均已丟棄滅失而未留存，業據被告供述在卷（見本院卷
    第九五頁），是爰不就該標單及其上之偽造署押為沒收之諭
    知。又被告所提出如附表一編號二所示之互助會八十九年七
    月二十四日領取會款之收據一紙（見調偵卷第八頁），子○○否認其上得標領款人處「蔡鴻曦」為其所簽，已如前述，
    惟被告亦否認其所為，供稱應係李應安所寫（見本院卷第九
    六頁反面），按此收據係倒會後會算時所製作，與冒標會款
    初無關連，復依卷內證據又無以證明該張收據確為被告所偽
    造，且此部分亦未據起訴，故本院不得併予審究，該張收據
    本院亦不宣告沒收，附此敘明。
據上論斷，應依刑事訴訟法第二百九十九條第一項前段，刑法第
五十六條、第二百十六條、第二百二十條第一項、第二百十條、
第三百三十九條第一項、第五十五條，罰金罰鍰提高標準條例第
一條前段，判決如主文。
本案經檢察官孟令士到庭執行職務。
中　　華　　民　　國　　94　　年　　2 　　月　　4 　　日
                    臺灣臺北地方法院刑事第一庭
                      審判長法  官  陳興邦
                            法  官  劉亭柏
                            法  官  劉素如
以上正本證明與原本無異。
如不服本判決，應於判決送達後10日內，向本院提出上訴狀。
　　　　　　　　　　　　　　　　書記官　陳俐妙
中　　華　　民　　國　　94　　年　　2 　　月　　4 　　日
附表一
┌──┬────┬─────────┬──────┬─────┬─────┐
│編號│ 會  首 │  互助會起迄時間  │ 開標日期   │  人  數  │  會 款   │
│    │        │ （民國年.月.日） │            │（含會首）│（新臺幣）│
├──┼────┼─────────┼──────┼─────┼─────┤
│一  │徐素美  │88.05.01～90.11.01│ 每月一日   │ 三十一人 │20,000元  │
├──┼────┼─────────┼──────┼─────┼─────┤
│二  │乙○○○│89.03.20～91.09.20│ 每月二十日 │ 三十二人 │20,000元  │
├──┼────┼─────────┼──────┼─────┼─────┤
│三  │李應安  │89.12.10～91.12.10│ 每月十日   │ 二十五人 │20,000元  │
└──┴────┴─────────┴──────┴─────┴─────┘
附表二：
詐得金額=每會金額×活會人數（須扣除會首、死會人數再加上
         前被冒標然實際上仍為活會人數）
冒標子○○部分：16400×（32-1-4＋1）=459200
冒標杜正文部分：17000×（25-1-3＋1）=374000
